【裁判字號】    91,訴,1029
【裁判日期】    920424
【裁判案由】    遷讓房屋
【裁判全文】
臺灣桃園地方法院民事判決  九十一年度訴字第一○二九號
    原      告  丙○○
    訴訟代理人  乙○○
                        送桃園.
    被      告  甲○○  住屏東.
                        居桃園.
右當事人間遷讓房屋事件，本院判決如左：
    主      文
被告應將坐落桃園縣蘆竹鄉○○街一二五巷十六弄三衖六號之房屋壹棟遷讓返還與原
告。
被告另應自民國九十一年二月五日起至前項遷讓完成日止，按月給付原告新台幣壹萬
伍仟元。
訴訟費用由被告負擔。
本判決第一項於原告提出新台幣壹佰肆拾陸萬玖仟佰拾元為被告供擔保後，得
假執行。
本判決第二項於每月屆期後，於原告提出新台幣伍仟元為被告供擔保後，得假執行。
    事      實
甲、原告方面：
  一、聲明：如主文第一、二項所示，及為以供擔保為條件之假執行宣告。
  二、陳述：
  （一）原告於民國（下同）九十一年一月三十日向鈞院拍得坐落桃園縣蘆竹鄉○○
        段二二三之一一地號土地及其上門牌編號桃園縣蘆竹鄉○○街一二五巷十六
        弄三衖六號建物乙棟，業據鈞院於同年二月五日核發權利移轉證書，並向桃
        園縣蘆竹地政事務所辦理所有權移轉登記完畢。詎被告無權占用系爭房屋，
        且自稱渠與原所有權人即訴外人魏鑾英有債務糾紛，魏鑾英將系爭建物租予
        被告抵債，期間自八十七年十月起至九十二年十月止，月租新台幣（下同）
        一萬五千元，並稱該契約書已遺失，並拒付原告租金或自系爭建物遷出。
  （二）查魏鑾英將系爭房屋交予被告使用，渠等間為債權債務關係，被告僅得以之
        對抗訴外人魏鑾英，於系爭建物所有權仍屬魏鑾英時，或得據以抵繳租金。
        惟系爭建物既經法院拍賣，且由原告標得，並辦畢所有權移轉登記，被告自
        不得以渠與魏鑾英間之權利義務關係對抗原告。原告已於九十一年二月二十
        七日以存證信函通知被告，請求渠支付租金或遷讓房屋，然被告卻置之不理
        ，渠又無法提出原訂之租賃契約，以確定渠與魏鑾英之租賃關係，竟繼續占
        用系爭建物，此對原告而言，即屬無合法權源。退言之，被告迄今未給付租
        金予原告，已達二個月，縱原告同意由被告租賃，亦可依法終止租約，原告
        已口頭向被告為終止租約之意思表示，從而，原告爰依所有人物上請求權及
        不當得利等法律關係，訴如聲明所示。
  三、證據：提出桃園縣警察局大園分局九十年十二月十八日園警分刑字第二六七七
      ○號函暨查封標的使用現況調查表、不動產權利移轉證書、土地所有權狀、建
      築改良物所有權狀、存證信函各乙份為證，並聲請訊問證人楊韋銘。
乙、被告方面：
  一、聲明：原告之訴暨假執行之聲請均駁回。
  二、陳述：
  （一）自八十五年間起，被告即陸續借貸金錢予魏鑾英作為伊生意週轉之用，計一
        百五十萬元。惟被告為公務人員，每月薪資有限，故出借之款項係平時積累
        所得及向農民銀行貸款而來，至今尚須每月固定繳交貸款之本息。迄八十六
        年十二月間，魏鑾英因經營生意失敗，無法償還被告借款，俾被告繳納應付
        之貸款，而被告斯時係租屋在外，故魏鑾英建議將系爭房屋租予被告，用以
        抵付被告應繳納之銀行貸款，使被告得正常繳息，且不限定租期，待伊有資
        力清償時，再行清算伊積欠之款項。被告迫於無奈，遂予同意，並簽訂債務
        協議書及租屋契約暫為處置。雙方第一次簽訂租賃契約係八十六年十二月間
        ，租賃期間至八十九年十二月止，每月租金以一萬三千元計，而第二次租賃
        契約之租賃期間則自八十九年十二月起至九十二年十二月止，租金每月以一
        萬五千元計。
  （二）九十一年二月間，被告收悉原告之存證信函，告知被告系爭房屋業經其自法
        院拍得，並已據核發權利移轉證書，被告應遷讓房屋或支付租金。被告得知
        後，旋向原告說明渠之處境，請原告同意被告於上開租賃期間屆滿後再行處
        理。然被告於九十一年七月二十九日收受原告起訴狀繕本時，前揭租期尚未
        屆至，且原告之聲明亦與其前向被告所為之建議不一。再者，被告於承租系
        爭建物時，該屋並無任何法律上爭議，故被告乃善意之受害者，而渠為公務
        員，故收入有限，依目前情況被告無法取回魏鑾英之借款，每月復須固定繳
        交農民銀行之貸款，如受迫遷讓房屋，實無法承受此一狀況，且情何以堪，
        故應使被告繼續居住至約期屆滿，俾被告得因應後續問題，以保障權利。
  （三）承辦警員前來調查查封標的使用現況時，渠並未向其表示租賃契約遺失，而
        係向該員警表示租賃契約不便提示，蓋系爭房屋係由被告自行裝潢，故原告
        之訴訟代理人欲進入拍照，渠覺不便，故未予允許。
  二、證據：提出借據、債務協議書、存證信函各乙份及房屋租賃契約書二份為證。
丙、本院依職權調閱本院八十九年度執字第一四一八六號民事執行卷宗。
    理      由
一、原告起訴主張：其於九十一年一月三十日向本院拍得系爭土地及建物，於同年二
    月五日經核發權利移轉證書後，辦畢所有權移轉登記，詎被告因與系爭建物原所
    有權人魏鑾英有債權債務關係，迄今仍無權占用系爭房屋，經原告以催告信函告
    知其遷移或給付租金未果，為此，爰依民法物上請求權及不當得利等法律關係，
    訴請被告自系爭建物遷出，及自九十一年二月五日起至遷讓房屋日止，按月支付
    原告一萬五千元相當於租金之損害等語。被告則以：系爭建物原所有權人魏鑾英
    向渠借貸款項未清償，魏鑾英遂自八十七年十月起將系爭建物租予被告抵債，迄
    九十二年十月止，月租一萬五千元，茲該租期未屆，魏鑾英之借貸債務未了，原
    告自不得訴請渠遷讓及給付不當得利等語資為置辯。
二、查兩造對於系爭房屋為原告依法自本院八十九年度執字第一四一八六號執行事件
    第三次拍賣時拍得，拍賣公告記載占有使用情形為出租，拍定後不點交，又原告
    於九十一年二月五日經核發權利移轉證書取得所有權等節，並無爭執，且有原告
    提出之本院不動產權利移轉證書、建物所有權狀為證，並經本院依職權調閱八十
    九年度執字第一四一八六號民事執行卷宗，互核屬實，是此部分堪信真實。
三、按債務人就查封物所為移轉、設定負擔或其他有礙執行效果之行為，依強制執行
    法第五十一條第二項規定，僅對於債權人不生效力，並非絕對無效，而茲所謂債
    權人，應指該強制執行事件中聲請強制執行之債權人、已參與分配之債權人及拍
    定人而言；另法院拍賣公告載明執行標的有租賃關係，拍賣後不點交者，關於其
    租賃關係，執行法院僅為形式上之認定，不生實質之確定力，且祗生執行法院於
    拍定後不負點交之責，非可謂拍定人於取得所有權後，仍不得依法主張物上請求
    權或不當得利請求權。查本院八十九年度執字第一四一八六號執行事件，執行債
    權人台灣中小企業銀行桃園分行聲請對執行債務人魏鑾英所有之系爭建物暨坐落
    土地等財產為執行，系爭建物乃於八十九年十月三十一日經桃園縣蘆竹地政事務
    所辦畢查封登記，有該地政事務所同年十一月二日八九蘆地一登字第二五○○三
    ○號函附該卷得稽。嗣執行債權人以前執行程序，因本件被告承租系爭建物影響
    拍賣，本院曾准予除去租賃拍賣，系爭建物斯時仍由本件被告繼續占住，亦影響
    拍賣，故先後於九十年四月十八日、同年十月十八日聲請延緩執行，請求履勘調
    查使用狀態，經本院執行處函請桃園縣警察局大園分局調查，依該局九十年十二
    月十八日園警分刑字第二六七七○號函所附查封標的建物使用現況調查表「占有
    使用之法源」、「期間」、「條件」、「有無訂書面契約」等欄記載之意旨，被
    告係基於租賃關係占用，期間自八十七年十月至九十二年十月，每月租金一萬五
    千元，訂有租賃契約，惟契約書已遺失。前開現況調查承辦警員即證人楊韋銘到
    院結證：伊至系爭建物找被告，但未遇，故通知被告至警局製作調查表，並由被
    告親自簽名捺印，被告向伊表示租賃契約已遺失等語相符（參見本院九十一年十
    一月七日言詞辯論筆錄）。被告否認對證人楊韋銘為前開陳述，並提出八十六年
    一月十日借據、同年十二月一日債務協議書、同年十月十五日暨八十九年十二月
    十四日房屋租賃契約書，原告則對上述書證之形式真正，不予爭執。按右述現況
    調查表為公文書，依民事訴訟法第三百五十五條第一項規定，應推定其為真正，
    惟據被告所呈房屋租賃契約所示，被告與訴外人魏鑾英係前後二次簽訂租賃契約
    ，且其存續期間分別為八十六年十二月十五日起至八十九年十二月十四日、八十
    九年十二月十四日起至九十二年十二月十五日止，是以，被告於承辦警員調查系
    爭建物使用狀況時所稱，自八十七年十月至九十二年十月向魏鑾英承租系爭建物
    云云，顯與事實不一。又被告與魏鑾英間第一次租賃關係，業於八十九年十二月
    十四日終止，而本件原告係於九十一年二月五日取得權利移轉證書，從而，該租
    賃關係要無強制執行法第九十八條第二項所定，不動產拍定人因權利移轉證書取
    得所有權，但租賃關係隨同移轉可言；至被告與魏鑾英於八十九年十二月十四日
    第二次簽訂之租賃契約，係執行債務人魏鑾英於實施系爭查封後所為有礙執行效
    果之行為，揆之首開規定及說明，該租賃關係對於系爭建物之拍定人即本件原告
    ，不生效力，故本件兩造間亦無民法第四百二十五條第一項買賣不破租賃規定之
    適用。質言之，原告拍定之系爭建物，縱本院於執行程序第三次拍賣公告上載稱
    有出租之占有使用情形且不點交，因其為形式認定，故不可謂被告對於原告取得
    之系爭建物所有權仍有租賃關係存在。繼而，被告對於魏鑾英之租賃債權對人效
    力，不得作為被告合法占用系爭建物之法律權源。準此，本件原告本於民法第七
    百六十七條前段物上請求權之法律關係，訴請被告自系爭建物遷出並返還與原告
    ，法有憑據，是應予准許。被告辯稱魏鑾英於系爭建物遭查封前，即已積欠渠借
    款，若須返還系爭建物或支付租金予原告，將致渠經濟困窘乙節，實係被告為金
    錢借貸時，即應評估之經濟風險，其不利益與本件原告無干，更不得將之轉嫁予
    原告，故渠所辯，容非足取，被告因魏鑾英債務不履行所受之損害，自應向魏鑾
    英求償為是。
四、次按，依不當得利之法則請求返還不當得利，以無法律上之原因而受利益，致他
    人受有損害為其要件，故其得請求返還之範圍，應以對方所受之利益為度，非以
    請求權人所受損害若干為準，而無權占有他人之物，可能獲得相當於租金之利益
    為社會通常之觀念。查本件被告前以月租一萬五千元之代價向魏鑾英承租系爭建
    物，則渠自九十一年二月五日起無權占有系爭房屋，致原告受有損害，原告主張
    被告另應按月賠償一萬五千元相當於不當得利之損害，衡以被告因之所受之利益
    ，洵屬允當，應併予准許。末查，原告陳明願供擔保以代釋明，請准宣告假執行
    ，經核要無不合，爰酌定相當之擔保金額予以准許。
五、本件事證業臻明確，兩造其餘攻擊防禦方法，核與心證之形成不生影響，故不一
    一贅述。
六、據上論結，原告之訴為有理由，依民事訴訟法第七十八條、第三百九十條第二項
    ，判決如主文。
中      華      民      國    九十二    年      四      月    二十四    日
                                        臺灣桃園地方法院民事第二庭
~B法      官  朱敏賢
右為正本係照原本作成
如對本判決上訴，須於判決送達後廿日內向本院提出上訴狀
中      華      民      國    九十二    年      四      月    二十四    日
~B法院書記官  謝文心


司法院資訊處製作；財團法人民間司法改革基金會備份。
